最高法院刑事判決　　　　　　　　　　　　　　　八十七年度台上字第二六五一號
　　上　 訴　 人　台灣高等法院檢察署檢察官
　　上訴人即被告　丁○○
　　選 任辯護 人　蘇清文律師
　　　　　　　　　范文清律師
　　上訴人即被告　戊○○
　　　　　　　　　甲○○
　　右　 一　 人
　　選 任辯護 人　林永頌律師
　　　　　　　　　李夏菁律師
　　上訴人即被告　丙○○
　　被　　　　告　乙○○
右上訴人等因被告等貪污案件，不服台灣高等法院中華民國八十六年三月四日第二審
判決（八十五年度上訴字第三二六七號，起訴案號：台灣台北地方法院檢察署八十二
年度偵字第二六八○二號），提起上訴，本院判決如左：
    主  文
原判決撤銷，發回台灣高等法院。
    理  由
本件原判決認定上訴人即被告甲○○、丙○○與劉慶煌（已判刑確定）三人，原係台
北市市場管理處雇員，甲○○自民國七十五年七月間起至七十七年七月間止、丙○○
自七十七年七月間起至七十九年七月間止，曾擔任台北市政府市場管理處之管理員，
負責市場內機電設備運轉情形之查報、通知及會同廠商維修保養發電機具之工作，均
為依據法令從事公務之人員。緣華山市場所在之行政中心大樓地下室，設有緊急發電
機乙部，供應該大樓緊急照明使用，有關維修保養工作，該行政中心自七十五年起即
委由三曄機電工業有限公司（下稱三曄公司）負責。詎台北市政府建設局市場管理處
仍於七十六年重複編列預算，將包含華山市場該發電機在內之十六部發電機，委請優
實機電技術顧問有限公司（下稱優實公司）負責定期維修保養事宜，並約定每兩週應
派技術人員巡視檢點該發電機一次，其中華山市場發電機部分七十六年度、七十七年
度之維修費用各為新台幣（下同）五千七百七十元，七十八年度至八十一年度之維修
費用各為四千七百五十元，而上訴人即被告丁○○、戊○○皆係優實公司負責各市場
發電機維修之巡檢員，戊○○任職期間為七十三年間起至八十二年六月間止，丁○○
任職期間為八十年八月間起至八十一年四月間止，甲○○、丙○○、劉慶煌等三人於
其等任職期間，明知丁○○、戊○○於擔任優實公司巡檢員期間並未依照合約定期從
事保養維修，渠等於各該任職期間，竟共同基於圖利優實公司之概括犯意聯絡，由丁
○○、戊○○先後在其業務上所掌之發電機巡檢保養紀錄卡上登載業經保養之不實事
項，甲○○、丙○○、劉慶煌三人於審核巡檢保養紀錄卡時，明知該記載係不實事項
，竟予以蓋章審核證明屬實而登載於其職務上所掌之公文書，使優實公司未依約對該
發電機維護，仍得領取維修費用，獲得不法之利益計三萬零五百四十元，足以生損害
於台北市政府建設局市場管理處，迄八十一年五月初，因發電機究應由何單位加以維
修，發生疑義時，始被查獲等情。因而撤銷第一審之判決，改判論處丁○○、戊○○
、甲○○、丙○○共同連續依據法令從事公務之人員，對於主管之事務，直接圖利各
罪刑；又公訴意旨略以：被告乙○○係優實公司負責各市場發電機維修之巡檢員，其
於任職期間並未依照合約定期從事保養維修，竟與戊○○、甲○○、丙○○共同基於
圖利優實公司之概括犯意聯絡，在其業務上所掌之發電機巡檢保養紀錄卡上登載業經
保養之不實事項，分別經甲○○、丙○○、劉慶煌等三名市場管理員簽名認可後，交
由優實公司向台北市政府市場管理處請款，使優實公司獲得不法之利益，足以生損害
於台北市政府建設局市場管理處，因認被告乙○○牽連涉犯刑法第二百十五條、第二
百十六條，及貪污治罪條例第六條第一項第四款之罪嫌。而經審理結果，被告之犯罪
不能證明，因而撤銷第一審諭知乙○○共同連續依據法令從事公務之人員，對於主管
之事務，直接圖利罪刑之判決，改判無罪，均非無見。
惟查科刑之判決書所記載之犯罪事實，為論罪科刑適用法律之基礎，故凡於適用法令
有關之重要事項，如犯罪時間、地點、方法、各自圖利之數額等項，必須詳加認定，
明確記載，始足為適用法律之依據。卷按原判決於事實欄泛稱：「甲○○、丙○○、
劉慶煌於各該任職期間，竟共同基於圖利優實公司之概括犯意聯絡，由丁○○、戊○
○先後在其業務上所掌之發電機巡檢保養紀錄卡上登載業經保養之不實事項，甲○○
、丙○○、劉慶煌三人於審核巡檢保養紀錄卡時，明知該記載係不實事項，竟予以蓋
章審核證明屬實而登載於其職務上所掌之公文書，使優實公司獲得不法利益計三萬零
五百四十元」云云，然原判決未明其計算圖利三萬零五百四十元之依據，甲○○、
丙○○任職管理員期間，各與優實公司巡檢員丁○○、戊○○共同圖利優實公司之數
額各多少？攸關法律之適用（圖利數額在一定額度以下，情節輕微，即能獲減刑之寬
典），及事實之確定，原審未詳加調查、明白審認，難謂允洽。次查原判決認定甲○
○任華山市場管理員期間係自七十五年七月間起至七十七年七月間止，丙○○係自七
十七年七月間起至七十九年七月間止，而丁○○任職優實公司巡檢員期間係自八十年
八月間起至八十一年四月間止，如果無訛，則彼等任職期間，既無重疊，何有犯意聯
絡及行為分擔之可言，原判決竟認定彼等係圖利罪之共犯，法則之適用，難謂允當。
末查原判決認定甲○○、丙○○涉犯圖利罪之時間，均在七十九年十月三十一日以前
，似應依中華民國八十年罪犯減刑條例之規定，予以減刑，始符法制，原審漏未減刑
，亦有未合。又丁○○、戊○○、甲○○、丙○○行為後，戡亂時期貪污治罪條例第
六條第三款，已先後於八十一年七月七日、八十五年十月二十三日修正為貪污治罪條
例第六條第一項第四款，且其刑度並已提高，原審僅就八十一年七月七日修正部分予
以比較適用，置八十五年十月二十三日修正部分於不論，併有可議。被告乙○○於第
一審訊問時坦承：「我曾經陪戊○○去巡視，因為我這方面比較熟，他們有故障我都
陪去看，每個市場發電機我都去過」等語不諱（見第一審卷(一)第五十四頁背面），核
與證人優實公司經理陳文德於台北市調查處訊問時證稱：「我們公司的巡檢員負責實
際的維護保養業務，期間共有戊○○、乙○○、張繁盛、丁○○四位巡檢員負責是項
業務」等語（見調查卷八十二年十月八日調查筆錄），戊○○於偵查中供稱：「去華
山市場有時跟張繁盛，有時與乙○○去……」云云（見偵查卷第十六頁），證人張仁
廣於第一審調查時證稱：「我有在華山市場見過被告乙○○…」等語（見第一審卷(一)
第五十七頁）相符，上述被告乙○○確有參與發電機維修巡檢業務之證據，何以不足
採信，原判決未加說明，自有理由不備之違法。檢察官，及丁○○、戊○○、甲○○
、丙○○上訴意旨，分別指摘原判決不當，尚非全無理由，應認有撤銷發回更審之原
因。
據上論結，應依刑事訴訟法第三百九十七條、第四百零一條，判決如主文。
中      華      民      國    八十七    年      八      月     十三     日
                              最高法院刑事第三庭
                                  審判長法官  莊  登  照
                                        法官  洪  明  輝
                                        法官  蔡  清  遊
                                        法官  邵  燕  玲
                                        法官  張  清  埤
      右正本證明與原本無異
                                              書  記  官
中      華      民      國    八十七    年      八      月     二十     日
